臺灣高等法院臺中分院民事判決　　　　　100年度上字第322號
上　訴　人　游青煌
訴訟代理人　邢建緯律師
複 代 理人　洪瑞霙律師
被 上 訴人　林雅文
　　　　　　林如宜
　　　　　　林曉娣
　　　　　　林彩曙
　　　　　　林靖暄原名林怡婷.
　　　　　　林淑靜
共　　　同
訴訟代理人　石娟娟律師
上列當事人間所有權移轉登記事件，上訴人對於中華民國100年7
月27日臺灣臺中地方法院100年度訴字第834號第一審判決提起上
訴，本院於100年12月20日言詞辯論終結，判決如下：
    主  文
上訴駁回。
第二審訴訟費用由上訴人負擔。
    事實及理由
一、被上訴人主張：
  (一)緣被上訴人等6人為林萬順之女兒，係林萬順之法定繼承人
    ，上訴人與被上訴人之父林萬順前於民國（下同）77年間，
    共同出資購買台中縣新社鄉○○○段下水底寮小段第199之1
    等地號共計15筆土地，2人乃於77年6月16日簽立系爭切結書
    約定：「一：雙方同意右列土地15筆為共有土地，各持分1/
    2，但礙於法令無法登記持分共有，現分別各別登記。二、
    日後有關此13筆（誤繕，應為15筆）土地之異動須由雙方同
    意後始可辦理手續。」其後，雙方依約將其中8筆土地（如
    原判決附表編號1至編號8所示，下稱系爭8筆土地）以上訴
    人名義登記，其餘7筆土地（嗣被拍賣）以被上訴人父林萬
    順名義登記。上開15筆土地，雖經兩造同意互以借名之方式
    ，個別登記在對造名下，然彼此間仍維持共有關係，各保有
    應有部分1/2所有權。
  (二)借名登記契約之性質，應類推適用民法委任關係終止、消滅
    之規定。今被上訴人之父林萬順已於98年10月逝世，揆之民
    法第550條第1項前段規定所示，上訴人與林萬順關於系爭土
    地上借名登記之委任關係依法已然消滅，從而，上訴人自應
    將系爭8筆土地所有權，權利範圍全部，移轉登記2分之1予
    林萬順之繼承人即被上訴人公同共有。上訴人竟予拒絕，被
    上訴人爰基於借名登記契約之法律關係提起本訴，請求上訴
    人應將其所有系爭8筆土地所有權，移轉登記應有部分2分之
    1予被上訴人公同共有。
  (三)上訴人前曾對林萬順向原法院提起93年度訴字第1871號損害
    賠償事件（下稱前案），請求林萬順應給付新台幣（下同）
    160萬元，林萬順對上訴人負有之債務係屬「金錢之債」，
    此與本件借名登記終止後，上訴人對林萬順應負「移轉土地
    所有權登記」之債務，給付種類顯然不同，不符合法定抵銷
    要件，不得互為抵銷。林萬順於前案雖一度提出抵銷抗辯，
    嗣後已捨棄，更無同意債之更改，該抵銷之抗辯，未經前案
    法院審理或裁判，則該請求權當無既判力可言。上訴人於前
    案已就共有並借名在林萬順名下1/2土地權利獲得160萬元勝
    訴判決暨損害賠償，卻拒不履行借名契約終止後自己應負之
    1/2土地移轉登記予被上訴人公同共有之義務，顯違事理之
    平!
  (四)上訴人復就前案判決差額部分，業另對被上訴人提起「損害
    賠償訴訟」（原法院100年訴字第2897號審理中），基此，
    上訴人對林萬順之損害賠償於前訴審理時，確實未發生抵銷
    而消滅雙方債務之效力，上訴人才會就尚未消滅之損害賠償
    差額，本於繼承之法理而向林萬順之繼承人即被上訴人另外
    提起訴訟。
二、上訴人則辯稱：
  (一)93年10月13日林萬順於前案中有終止系爭切結書所示借名登
    記契約及請求上訴人返還相當於系爭8筆土地價額半數之利
    益，暨與上訴人請求之損害賠償數額相抵銷之意思表示，而
    上訴人並於93年12月2日具狀同意林萬順可以請求返還系爭8
    筆土地價額半數之利益，並同意林萬順可與損害賠償之數額
    相抵銷，只是登記在上訴人名下土地之價值，尚需經過公正
    單位鑑定，準此，足見本件上訴人與林萬順於前案中至少達
    成下述協議：(1)雙方借名登記契約終止。(2)林萬順終止借名
    登記契約後，本可請求上訴人返還系爭8筆土地2分之1之權
    利，更改為上開土地價額半數之利益，此部分應屬「債之更
    改」。(3)雙方有就土地價額半數之利益與損害賠償之數額相
    抵銷之協議，此部分應屬「約定抵銷」。承上，上訴人與林
    萬順既已達成互相抵銷之約定，則自然發生約定抵銷之效力
    ，至於林萬順與上訴人未能就鑑價方式達成合意，然因上訴
    人之損害賠償金額為574萬8000元已確定，且登記於上訴人
    名下土地之價額亦屬客觀上可得確定，故上訴人與林萬順即
    便未能就鑑價方式達成協議乙節，應不影響雙方「約定抵銷
    」之效力。
  (二)上訴人與林萬順之約定發生抵銷之效力，林萬順所得向上訴
    人請求土地價額半數之利益與上訴人所得請求損害賠償之數
    額，應於上訴人在93年12月2日同意林萬順之請求時即已消
    滅，而林萬順既已喪失對上訴人請求之權利，則其繼承人即
    被上訴人自然無法請求上訴人移轉該等土地之權利，是被上
    訴人之請求無理由。至於前案判決是否就抵銷部分予以審酌
    ，應屬林萬順權利之行使及是否有既判力之問題，與抵銷之
    效力無關。
  (三)若本院認為兩造不發生抵銷之效力，然因林萬順於前案中業
    已終止借名登記契約且請求上訴人返還土地價額半數之利益
    ，故林萬順之真意，應當已由請求上訴人移轉系爭8筆土地2
    分之1之權利，更改為請求返還系爭8筆土地價額半數之利益
    ，此部分法律關係應屬上訴人與林萬順間「債之更改約定」
    ，此由前案中有就系爭土地送請鑑定乙節，即可明瞭，而上
    訴人與林萬順間既有上述債之更改之約定，則其繼承人之被
    上訴人自當受其約定之拘束，準此，被上訴人訴請上訴人移
    轉系爭8筆土地之2分之1權利，自屬於法無據等語。
三、原審審酌兩造提出之攻擊防禦方法後，判決上訴人應將其所
    有如原判決附表所示系爭8筆土地所有權，移轉登記應有部
    分1/2予被上訴人公同共有。上訴人對原審判決不服，提起
    上訴，於本院聲明：(一)原判決廢棄；(二)上廢棄部分，請求判
    決被上訴人在第一審之訴駁回。被上訴人答辯聲明：上訴駁
    回。
四、被上訴人主張渠等為林萬順之女兒，林萬順於98年10月21日
    死亡，被上訴人為其繼承人，並未拋棄繼承。林萬順生前於
    77年6月16日與上訴人簽立系爭切結書，約定就共同出資購
    買之15筆土地互為借名登記，並將共有（應有部分各1/2）
    之系爭8筆土地登記於上訴人名下。上訴人前於93年間曾對
    林萬順提起損害賠償之訴，以林萬順將系爭切結書所示共有
    （應有部分各1/2）登記於林萬順名下之7筆土地，未經上訴
    人同意持向銀行辦理抵押貸款，嗣因遲延繳納貸款，經銀行
    強制執行，由第三人拍定，認定林萬順違反借名登記契約，
    且業已給付不能為由請求損害賠償，嗣經原法院以93年度訴
    字第1871號判決上訴人勝訴確定在案。林萬順於前案進行中
    曾於93年10月13日提出抵銷抗辯，以終止系爭切結書所示借
    名登記契約為由，請求返還相當於系爭8筆土地價額半數之
    利益，以之與上訴人於前案所請求之損害賠償數額抵銷，嗣
    又於94年11月4日撤回抵銷抗辯等情，業據被上訴人提出切
    結書影本、土地登記謄本影本為證，並為上訴人所不爭執，
    且經本院調閱前案卷宗審認無訛，堪信為真實。
五、被上訴人主張上訴人與林萬順關於系爭8筆土地借名登記之
    委任關係已消滅，請求上訴人應將系爭8筆土地所有權，移
    轉登記2分之1予被上訴人公同共有；上訴人則辯稱：林萬順
    於前案終止借名登記契約後，業將請求上訴人返還系爭8筆
    土地2分之1之權利更改為上開土地價額半數之利益，並與前
    案損害賠償之數額相抵銷，林萬順已喪失對上訴人請求之權
    利，其繼承人即被上訴人亦無請求上訴人移轉系爭8筆土地
    之權利，若本院認不發生抵銷之效力，林萬順與上訴人於前
    案亦已有「債之更改約定」，即由請求上訴人移轉系爭8筆
    土地2分之1之權利，更改為請求返還系爭8筆土地價額半數
    之利益，被上訴人訴請上訴人移轉系爭8筆土地之2分之1權
    利，自屬無據等語。是本件之爭點厥為上訴人與林萬順間就
    系爭8筆土地所有權移轉請求權是否有更改為金錢債務而主
    張抵銷？
六、按債之更改，乃成立新債務而消滅舊債務之契約，雙方有無
    消滅舊債務之意思，應依具體事實認定（最高法院96年台上
    字第1063號判決參照）。是債之更改為變更債之要素，使成
    立新債務而消滅舊債務之契約，且以新債務之有效成立為前
    提。又民法第99條第1項規定，附停止條件之法律行為於條
    件成就時發生效力。經查：
  (一)被上訴人之被繼承人林萬順曾於93年10月13日於前案終止系
    爭切結書所示借名登記之契約後，請求返還相當於系爭8筆
    土地價額半數之利益，以之與上訴人於前案請求之損害賠償
    數額抵銷。至登記於上訴人名下系爭8筆土地應有部分1/2之
    價額及抵銷數額請原法院送請客觀公正之鑑價單位先行進行
    鑑價，上訴人於93年12月1日、94年1月26日於前案同意之，
    林萬順與上訴人並於94年1月26日共同聲請原法院函請環嘉
    不動產鑑定有限公司進行鑑價，再洽談如何和解等語，其後
    林萬順於94年11月4日具狀陳報，因上訴人辱罵林萬順，無
    法和解，且鑑價費用過高無力負擔，捨棄抵銷抗辯，無鑑價
    必要等語，業經本院調取前案卷宗核閱無訛。
  (二)準此，林萬順於93年10月13日在前案終止系爭8筆土地之借
    名登記契約，而其就終止後之返還登記請求權，固曾有「請
    求返還相當於系爭土地價額半數之利益，以之與上訴人於前
    案請求之損害賠償數額抵銷」之意思表示，而得主張返還之
    利益數額則委請法院函請公正第三人鑑定其價值，以為和解
    。是探求林萬順之真意，固有債之更改意思，即將終止後就
    系爭8筆土地應有部分1/2返還登記請求權更改為相當於系爭
    土地價額半數利益，而其利益數額係以鑑定人鑑價結果為準
    ，作為與上訴人於前案之損害賠償之數額抵銷之意，並為上
    訴人所同意，是解釋當事人意思表示真意，應認林萬順與上
    訴人間就終止系爭土地借名登記所生返還請求權合意更改為
    由上訴人負擔新債務，即上訴人負擔相當於系爭8筆土地價
    值半數利益之新債務以代替舊債務，其與上訴人於前案請求
    損害賠償均為金錢債務，給付種類相同，得為抵銷之主動債
    權，惟本件此種債之更改、抵銷等意思表示均附有停止條件
    （最高法院79年台上字第2077號判決參照），即附有「經法
    院委託之鑑定人鑑定之價值」之條件，並為上訴人所同意。
    其後因迄未鑑價，且林萬順捨棄抵銷抗辯，不再鑑價，是所
    附條件業已確定無法成就，則林萬順上揭附停止條件之債之
    更改、抵銷權行使等，即應自始未生效力。上訴人謂其於前
    案審理中已委託理德不動產估價師聯合事務所就系爭15筆土
    地為鑑價，是上揭所附條件並非不能成就，請求本院向理德
    不動產估價師聯合事務所函調系爭15筆土地之鑑價報告云云
    ，惟查上訴人與林萬順於前案乃係合意委託環嘉不動產鑑定
    有限公司進行鑑價，理德不動產估價師聯合事務所之鑑價報
    告僅是上訴人單方所為，亦未曾於前案中提出，況林萬順已
    捨棄抵銷抗辯，陳明不再鑑價，故本院認無調查理德不動產
    估價師聯合事務所鑑價報告之必要。
七、次按當事人約定，一方（借名者）經他方（出名者）同意，
    就屬於一方現在或將來之財產，以他方之名義，登記為所有
    人或其他權利人，即為借名契約。又借名契約與委任契約，
    均係植基於委任人與受任人間之信賴關係，故其性質與委任
    契約同，倘其內容不違反強制、禁止規定或公序良俗者，應
    賦予無名契約之法律效力，並應類推適用民法委任之相關規
    定（最高法院91年度台上字第1871號判決參照）。又按當事
    人之任何一方，得隨時終止委任契約。民法第549條第1項定
    有明文。林萬順與上訴人間就系爭土地應有部分1/2所有權
    訂有切結書，約定系爭8筆土地登記於上訴人名下，林萬順
    前於93年10月13日於前案終止系爭土地之借名登記契約，而
    林萬順與上訴人間就系爭土地返還請求權所為債之更改、抵
    銷權等因所附條件確定不能成就而不生效力，已如前述，則
    系爭土地返還請求權之舊債務，自當不消滅，是自93年10月
    13日起林萬順即得對上訴人行使系爭8筆土地之返還請求權
    。
八、綜上所述，上訴人與林萬順間就系爭8筆土地所有權移轉請
    求權未更改為返還上開土地價額半數利益之金錢債務，林萬
    順之抵銷抗辯亦不生效力，本件被上訴人為林萬順之繼承人
    ，被上訴人基於繼承、借名登記契約之法律關係，請求上訴
    人應將系爭8筆土地所有權，移轉登記應有部分1/2予被上訴
    人等人公同共有，為有理由，應予准許。原審為上訴人敗訴
    之判決，尚無不合，上訴意旨指摘原判決不當，求予廢棄改
    判，為無理由，應予駁回。
九、本件事證已臻明確，兩造其餘之攻擊防禦方法，核與本案之
    結論，不生影響，爰不一一贅述，併此敘明。
十、據上論結，本件上訴為無理由，爰依民事訴訟法第449條第
    1項、第78條，判決如主文。
中    華    民    國   100    年    12    月    30    日
                民事第五庭    審判長法  官  李寶堂
                                    法  官  鄭金龍
                                    法  官  王重吉
以上正本係照原本作成。
如對本判決上訴，須於收受判決送達後20日內向本院提出上訴書
狀，其未表明上訴理由者，應於提出上訴後20日內向本院提出上
訴理由書（須按他造人數附具繕本）。
上訴時應提出委任律師為訴訟代理人之委任狀。具有民事訴訟法
第466條之1第1項但書或第2項之情形為訴訟代理人者，另應附具
律師及格證書及釋明委任人與受任人有該條項所定關係之釋明文
書影本。如委任律師提起上訴者，應一併繳納上訴審裁判費。
                                    書記官  鄧智惠
中    華    民    國   100    年    12    月    30    日
                                                      Ｓ